臺灣高雄地方法院民事判決　　　　　　　99年度訴字第1239號
原　　　告　王久次
訴訟代理人　梁宗憲律師
　　　　　　黃淑芬律師
上　1　 人
複代理　人　陶德斌律師
被　　　告　王久豐
　　　　　　　　　　　　樓
訴訟代理人　黃振銘律師
上列當事人間請求所有權移轉登記事件，本院於民國100年3月2
日言詞辯論終結，判決如下：
  主  文
被告應將坐落高雄市○○區○○段三九五、三九六地號土地及其
上同段九一五建號即門牌號碼高雄市○○區○○路五十四號建物
之所有權移轉登記予原告。
訴訟費用由被告負擔。
  事實及理由
一、原告主張：其與訴外人即其胞妹王錦祝（已歿）於民國64年
    間共同出資購買坐落高雄市○○區○○段395地號土地（下
    稱系爭395地號土地）及其上同段915建號即門牌號碼高雄市
    ○○區○○路54號建物（下稱系爭建物），並於65年2月15
    日借名登記在其胞弟即被告王久豐名下，另同段396地號土
    地（下稱系爭396地號土地）原為臺灣土地銀行股份有限公
    司（下稱土地銀行）所有，由原告承租，嗣於84年間由原告
    以新臺幣（下同）1,474,000元購得，亦借名登記在被告名
    下（上開395、396地號土地及915建號建物，以下合稱系爭
    房地）。系爭房地多年來均由原告使用、修繕、繳納一切稅
    捐，詎被告於96年間向原告訴請遷讓房屋，經本院96年度雄
    簡字第10868號、98年度簡上字第7號駁回確定，並認定系爭
    不動產確非被告購買，而係原告與王錦祝購買後，借名登記
    在被告名下，已有爭點效之適用，被告不得再為相反主張。
    而王錦祝於77年11月20日死亡後，其繼承人吳其哲、吳其益
    已將繼承之系爭房地借名登記返還請求權讓與原告，並同意
    將系爭房地所有權登記予原告，茲以本件起訴狀繕本之送達
    ，作為終止兩造間借名登記之意思表示，並類推適用民法第
    541條第2項、第549條第1項規定，請求被告為所有權移轉登
    記等語。並聲明如主文第1項所示。
二、被告則以：其否認系爭395地號土地及系爭建物為原告出資
    購買，亦否認兩造間有借名登記關係存在。兩造係兄弟關係
    ，因父母原先經營工廠，系爭房地為工廠盈餘購置，被告當
    時亦在工廠幫忙，因被告兄長都已分配到房產，故兩造母親
    指定系爭房地登記在被告名下，實則為家產分配，又原告住
    在高雄，被告長期住在北部，故將系爭房地借予原告居住，
    基於使用者付費原則，才由原告繳納系爭房地稅捐等語，原
    告之請求並無理由等語，資為抗辯。並聲明：原告之訴駁回
    。
三、兩造不爭執事項：
（一）兩造為兄弟關係。
（二）系爭395 地號土地及系爭建物於65年2 月5 日以買賣為原
      因登記為被告所有，系爭396 地號土地於84年11月10日由
      原告出資，以買賣為原因登記為被告所有。
（三）被告曾以系爭房地為其所有，原告無權占有為由，訴請原
      告遷讓交還系爭房地，經本院96年度雄簡字第10868 號、
      98年度簡上字第7 號駁回確定。
（四）系爭不動產現由原告居住使用。
四、本件爭點為：
    本件有無爭點效之適用？兩造間就系爭房地是否有存有借名
    登記契約？原告主張終止借名契約後，請求被告將系爭房地
    之所有權移轉登記予原告，有無理由？
五、本件得心證之理由：
（一）按確定判決之既判力，固以訴訟標的經表現於主文判斷之
      事項為限，判決理由並無既判力。但法院於判決理由中，
      就訴訟標的以外當事人主張之重要爭點，本於當事人辯論
      之結果，已為判斷時，除有顯然違背法令之情形，或當事
      人已提出新訴訟資料，足以推翻原判斷之情形外，應解為
      在同一當事人就該重要爭點所提起之訴訟，法院及當事人
      就該已經法院判斷之重要爭點，皆不得任作相反之判斷或
      主張，始符民事訴訟上之誠信原則。是同一當事人間就該
      重要爭點提起之其他訴訟，除有原判斷顯然違背法令、或
      當事人提出新訴訟資料足以推翻原判斷、或原確定判決之
      判斷顯失公平、或前訴訟與本訴訟所得受之利益（即標的
      金額或價額）差異甚大等情形，可認當事人為與原判斷相
      反之主張，不致違反誠信原則外，應解為當事人及法院就
      該經法院判斷之重要爭點之法律關係，均不得為相反之主
      張或判斷（最高法院95年度台上字第1574號、98年度台上
      字第1090號判決可資參照）。查兩造前案確定判決之訴訟
      係由被告提起，依民法第767條之法律關係，請求原告遷
      讓返還系爭房地，而本院98年度簡上字第7號確定判決，
      係將「系爭房屋係被上訴人（即原告）與王錦祝購買，究
      係借名登記在上訴人（即被告）名下，或贈與上訴人? 」
      列為該案爭點之一，並認定系爭房地為原告與王錦祝購買
      後，借名登記在被告名下，並非贈與被告，判決被告敗訴
      確定等情，有該前案確定判決在卷足憑（見本院卷第
      15-18 頁）。則就「系爭房地在原告與王錦祝購買後，是
      否借名登記在被告名下？」一節，厥為前案之重要爭點，
      既經兩造完足舉證及辯論後，經前案確定判決為實質之判
      斷，即應賦予該判斷一定之拘束力，被告若未指出原判斷
      有顯然違背法令之情形、或提出新訴訟資料足以推翻原判
      斷，否則當事人及法院就該經法院判斷之重要爭點之法律
      關係，即無從為相反之主張或判斷，合先敘明。
（二）原告主張：系爭房地為其與王錦祝出資購買，僅由王錦祝
      購買後借名登記在被告名下，後來其將錢還清給王錦祝後
      ，系爭房地為其個人所有，現終止兩造間借名登記之意思
      表示，請求被告將系爭房地移轉登記予原告等語，而被告
      雖不否認其未出資，惟辯稱：系爭房地是其母親所購買，
      基於家產分配登記在其名下云云。惟查：
1.    被告在前案已自認系爭房地為原告與王錦祝出資購買，此
      徵諸「系爭房屋係被上訴人（即原告）與王錦祝出資購買
      ，以買賣為原因，於65年2月5日登記為上訴人（即被告）
      所有，上訴人並未出資，亦未參與買賣過程」等語係列在
      本院98年度簡上第7號確定判決不爭執事項內可明，而被
      告雖於本案審理中復翻異前詞，辯稱：系爭房地是其母親
      所出資購買云云，惟其於審理過程中均未提出相關資料證
      明上情，其所辯已難憑採。
2.    又系爭396地號土地係原告於84年7月26日向銀行貸款1,
      474,000元購入，並登記於被告名下，而貸款本息均由原
      告繳納，於購入前，系爭396地號土地之租金均由原告繳
      納等情，有臺灣土地銀行高雄分行租金聯單收據聯、土地
      銀行高雄分行價款繳納收據聯、原告存摺封面及內頁、交
      易明細等為證（見本院雄簡字第10868號卷第61至63、132
      至143、203頁、本院98年度簡上字第7號卷第22頁），並
      經本院調閱上開卷宗核閱屬實。參諸原告於本院準備程序
      中陳稱：系爭396地號土地是臺灣土地銀行通知我們有占
      用土地問題，通知我們買的，我沒有通知被告這件事等語
      ，及被告亦自承：86年購買系爭396地號土地時，我沒有
      出錢，也不知道這件事，錢誰出我不知道，是到很久以後
      我才知道買地這件事等語（見本院卷第59頁），足見原告
      係認為其為系爭房地之真正所有權人，方在系爭建物有無
      權占用他人土地之虞時，未通知被告，即以自籌之資金購
      買系爭396地號土地，以防止系爭建物遭他人主張拆屋還
      地，若系爭房地為分配之家產，原告對此亦非不知，是其
      豈有貸款百餘萬元買地，而將系爭396號土地登記予被告
      名下，而自行繳納本息之理。
3.    另參諸證人即原告胞妹王錦香於本院及另案中證述：購買
      系爭房地的時候，我不知情，但後來到高雄玩，住王錦祝
      家中時，王錦祝有說過系爭房地是她與原告合買的，當時
      家中經濟不好，都是原告養大我們的，家裡並沒有分家產
      等語（本院雄簡字第10868號卷第182頁、本院卷第94-97
      頁）；及證人即原告胞弟王久泰於前案中證述：我聽王錦
      祝說過系爭房地是原告與其合資購買，大概是6、70年間
      聽王錦祝說的，因為父親過世後隔年我母親要將我辦休學
      ，因為家中沒有錢負擔我學費，我讀大學時沒有用到家裡
      的錢，我母親在64年有無資力幫被告購買系爭房地我不清
      楚等語（本院雄簡字第10868號卷第184頁），衡諸王錦香
      、王久泰為兩造之兄弟姊妹，渠等應無偏袒一方而故為虛
      偽不實證詞之必要，是王錦祝生前確曾向渠2人提過與原
      告合買系爭房地之情事，及當時家中經濟狀況不佳，並非
      富裕一事，足堪認定。另原告自稱購屋款項曾先向友人蕭
      文吉借貸墊支一事，經證人蕭文吉於本院中證述：64年間
      原告有跟我說他要借錢，要跟他妹妹合買房子，10幾天後
      就寄1張票給我，我還打電話罵他幹嘛付利息等語（見本
      院卷第108頁），其證詞內容經核與原告隔離訊問後，於
      借款情形、還款方式大致相符（見本院卷第108- 111頁）
      ，足認原告主張：系爭395地號土地及系爭建物，係由其
      與王錦祝合資購買等語，並非無據，應值採信。
（三）又被告雖辯稱：系爭房地是用家中工廠盈餘購買的，因為
      我沒有分配到房子，所以我母親指定要將系爭房地分配予
      我，二哥王久和本來也有分配到房子，但因他愛賭博，母
      親怕他花掉，所以母親才將要分配給王久和的房子登記在
      所有兄弟姊妹名下云云，惟原告否認上情，陳稱：當時家
      中經濟不好，所賺只夠生活花用，並沒有分配家產這件事
      ，家中兄弟姊妹四男二女，只有我與王久泰名下有父母贈
      與之房地，王久和與被告及其他姊妹都沒有，而我名下的
      2 間房子是我兩三歲、當兵時登記在我名下，王久泰的房
      子也是50年左右就登記在他名下，這些房子都在北港，與
      位於高雄市的系爭房地無關，而且是我父親57年死亡前所
      購買的，是我父親的意思，並非分配家產，被告說王久和
      應分配的房子，是46年間就買了，且登記在我母親的名下
      ，在母親後才由全體兄弟姊妹繼承，並無被告所辯情事等
      語（見本院卷第58、93頁）。按當事人主張有利於己之事
      實者，就其事實有舉證之責任，民事訴訟法第277條前段
      定有明文，被告既主張：系爭房地為家產分配，應就此一
      事實負舉證責任，惟被告迄今均未舉證以實其說，其抗辯
      已難採信外，復參諸證人王錦祝、王久泰之證詞，堪認64
      年間，其家中經濟狀況不佳，並非有餘裕得分配子女1人1
      棟房產，且渠2人並未聽聞家中有分配家產之情事，已如
      前述，要難認被告前開抗辯為真。再衡以被告主張其他兄
      弟分得之房地，均位於北港，且為30-50年間所購買，與
      系爭房地係於64年間購買且位在高雄之情形有異；況系爭
      房地為原告、王錦祝所出資，業已認明如前，當時王錦祝
      已結婚，為兩造所不爭執，是衡諸一般社會之常情，應無
      由已婚之女兒出資購置家產，以作家中男嗣分產之理，足
      見被告所辯，顯然有悖於常情，而不足採信，而以原告之
      主張，較為可採。
（四）綜上，系爭房地為原告與王錦祝購買後，借名登記在被告
      名下一事，係為前案之重要爭點，被告並未能提出新訴訟
      資料，足以推翻原判斷之認定，依前開爭點效法理，要難
      於本案中就上開爭點為相反之判斷；復參諸兩造之攻擊防
      禦方法，又以原告之主張可採，已如前述。是按借名契約
      屬無名契約，著重兩造間之信任關係，性質與委任契約類
      同，應類推適用委任關係終止、消滅之規定；又按「當事
      人之任何一方，得隨時終止委任契約。」，民法第549條
      第1項定有明文，是原告已於起訴狀內表示終止兩造間借
      名契約之意思，從而，原告請求被告將系爭房地所有權移
      轉登記予原告，即屬有據。
六、綜上所述，原告本於借名登記契約之法律關係，請求被告將
    系爭房地移轉登記予原告，為有理由，應予准許。
七、本件事證已臻明確，兩造其餘主張及攻擊防禦方法與證據，
    經本院斟酌後，與本件判決結果不生影響，爰不一一論列，
    附此敘明。
八、據上論結，原告之訴為有理由，依民事訴訟法第78條，判決
    如主文。
中    華    民    國    100    年    3    月    16    日
                   民事鳳山分庭 審判長法  官 楊富強
                                      法  官 李怡蓉
                                      法  官 張琬如
以上正本係照原本作成。
如不服本判決，應於送達後20日內，向本院提出上訴狀並表明上
訴理由，如於本判決宣示後送達前提起上訴者，應於判決送達後
10內補提上訴理由書（須附繕本）。
中    華    民    國   100    年    3     月    16    日
                                      書記官 劉國偉